臺灣高等法院臺南分院民事判決　　　　 95年度上易字第220號
上　訴　人　丙○○
被上 訴 人　乙○○○
　　　　　　甲○○
共　　　同
訴訟代理人　洪秀一律師
上列當事人間受領給付事件，上訴人對於中華民國95年10月18日
臺灣雲林地方法院第一審判決（95年度訴字第400號）提起上訴
，本院於96年1月23日言詞辯論終結，判決如下：
    主  文
原判決關於命上訴人塗銷抵押權登記部分及訴訟費用之裁判均廢
棄。
上開廢棄部分，被上訴人在第一審之訴駁回。
其餘上訴駁回。
第一、二審訴訟費用由被上訴人負擔二分之一，餘由上訴人負擔
。
    事  實 及 理  由
一、被上訴人起訴主張：
  (一)、兩造間塗銷抵押權事件，前經原審法院91年度訴字第644
      號及本院92年度上易字第36號判決：「被告（即本件上訴
      人丙○○）於原告乙○○○（即本件被上訴人）將其所有
      坐落雲林縣大埤鄉○○段1094─35地號土地（下稱系爭土
      地），應有部分140000分之8575（即面積約3分7釐）移轉
      登記與被告之同時，被告應將該土地，以雲林縣斗南地政
      事務所82年8月16日收件、登記字號南地登普字第4872號
      所設定之抵押權登記予以塗銷」確定在案。嗣被上訴人乙
      ○○○欲履行對待之給付，將其所有系爭土地所有權應有
      部分140000分之8575移轉登記與上訴人，竟遭拒絕受領，
      茲本件土地移轉登記之給付或受領兼需債權人之行為，被
      上訴人乙○○○即債務人若僅為言詞提出，尚難謂已履行
      對待給付之提出，爰訴請上訴人受領給付以達前確定判決
      所諭知上訴人應塗銷系爭抵押權之目的。
  (二)、又系爭土地於抵押權登記後，被上訴人乙○○○於91年5
      月14日將系爭土地以夫妻贈與為原因，移轉登記所有權14
      0000分之31425予被上訴人甲○○，是被上訴人甲○○取
      得系爭土地之應有部分亦同有抵押權之登記，因此一併請
      求塗銷抵押權之登記。
  (三)、原審為伊勝訴判決並無不合，答辯聲明：
    1.上訴駁回。
    2.第二審訴訟費用由上訴人負擔。
二、上訴人則以：
  (一)、兩造協議時所為之意思表示係附有條件，亦即，被上訴人
      應在5日內將三分七釐之地形完整、產權清楚且可供耕作
      之農地交付予上訴人，並塗銷所有其他抵押權人之抵押權
      登記，另塗銷抵押權及辦理移轉登記之所有費用均由被上
      訴人負擔，待上訴人取得該農地後，上訴人方同意塗銷上
      訴人之抵押權登記。
  (二)、惟被上訴人所欲移轉之土地，位於河川行水區內，依法無
      法分割，且有他人在土地上耕作，並設有第三人之抵押權
      ，被上訴人既無法依兩造約定條件履行，上訴人自不同意
      塗銷抵押權。而系爭土地既有前開不能分割及第三人占有
      之狀態，上訴人得依物及權利瑕疵擔保之法理，主張解除
      契約；另被上訴人之給付義務均無法履行，且該給付不能
      之狀態於協議前即已存在，依民法第246條第1項之規定，
      該協議亦應解釋為無效。
  (三)、綜上，本件被上訴人請求上訴人受領給付，並無所依據法
      律規定或請求權基礎，原法院為上訴人敗訴之判決，即有
      違誤等語，資為抗辯。
  (四)、聲明：
    1.原判決廢棄。
    2.上開廢棄部分，被上訴在第一審之訴駁回。
    3.第一、二審訴訟費用由被上訴人負擔。
三、上訴人主張兩造間塗銷抵押權事件，前經原審法院91年度訴
    字第644號及本院92年度上易字第36號判決：「被告（即本
    件上訴人丙○○）於原告乙○○○（即本件被上訴人）將其
    所有坐落雲林縣大埤鄉○○段1094─35地號土地（下稱系爭
    土地），應有部分140000分之8575（即面積約3分7釐）移轉
    登記與被告之同時，被告應將該土地，以雲林縣斗南地政事
    務所82年8月16日收件、登記字號南地登普字第4872號所設
    定之抵押權登記予以塗銷」確定在案。嗣被上訴人乙○○○
    持上開確定判決至雲林縣斗南地政事務所（下稱斗南地政）
    辦妥系爭土地前揭應有部分所有權移轉登記，並塗銷上開抵
    押權登記。然經上訴人提起行政訴訟，經高雄高等行政法院
    以94年度訴字第692號判決撤銷斗南地政之原處分確定。斗
    南地政即據以回復原權利狀態之登記（惟原以雲林縣斗南地
    政事務所82年8月16日收件、登記字號南地登普字第4872號
    所設定之抵押權登記，因上開行政訴訟判決結果，改以雲林
    縣斗南地政事務所95年8月16日登記、登記字號南資字第046
    200號回復抵押權之登記及為回復被上訴人乙○○○所有權
    之移轉登記）等情，業據被上訴人提出原法院91年度訴字第
    644號民事判決書、本院92年度上易字第36號民事判決書及
    民事判決確定證明書各乙份，雲林縣大埤鄉○○段1094─35
    地號土地登記簿謄本共2件，高雄高等行政法院94年度訴字
    第692號判決書影本乙份為憑（見原審卷第7至24，25、33至
    34、26至32頁），並經本院調閱上開卷證查明屬實，自堪信
    為真實。
四、至被上訴人主張上訴人一再拒絕受領被上訴人乙○○○提出
    之給付，致被上訴人無法完成前確定判決所諭知之對待給付
    行為，使該塗銷系爭抵押權之確定判決無從強制執行等語，
    則為上訴人所否認，並以前詞置辯。是本件應審酌者為：(1)
    、本件是否有民事訴訟爭點效理論之適用？(2)、對於被上訴
    人乙○○○所提出之給付，上訴人得否拒絕受領（即拒絕協
    同辦理移轉所有權登記事宜）？(3)、被上訴人請求上訴人於
    受領後，應塗銷系爭抵押權登記，是否為前確定判決效力所
    及？經查：
  (一)、按確定判決之既判力固以訴訟標的表現於主文判斷之事項
      為限，判決理由並無既判力。但法院於判決理由中，就訴
      訟標的以外當事人主張之重要爭點，本於當事人辯論之結
      果，已為判斷時，其對此重要爭點所為之判斷，除有顯然
      違背法令之情形，或當事人已提出新訴訟資料，足以推翻
      原判斷之情形外，應解為在同一當事人就該重要爭點所提
      起之訴訟中，法院及當事人就該已經法院判斷之重要爭點
      法律關係，皆不得作相反之判斷或主張，始符民事訴訟法
      上之誠信原則（最高法院73年度台上字第4062號判決、88
      年台上字第557號判決要旨參照）。茲查：
    1.兩造間請求塗銷抵押權事件，前經臺灣雲林地方法院91年
      訴字第644號判決主文諭知：「被告（按：即本件上訴人
      丙○○）於原告乙○○○將其所有坐落雲林縣大埤鄉○○
      段1094─35地號土地，應有部分140000分之8575（即面積
      約三分七釐）移轉登記與被告之同時，被告應將該土地，
      以雲林縣斗南地政事務所82年8月16日收件、登記字號南
      地登普字第4872號所設定之抵押權登記（按：嗣因行政訴
      訟判決結果，改以雲林縣斗南地政事務所95年8月16日登
      記，登記字號南資字第046200號回復登記）予以塗銷」等
      意旨，全案上訴後，並由本院以92年度上易字第36號民事
      判決駁回確定，已如前述。
    2.經查，前揭確定判決之主要判斷爭點為：(1)91年初，於莊
      常雄代書事務所協調，被上訴人以系爭土地三分七釐登記
      與上訴人，及由上訴人塗銷系爭土地之抵押權，當時兩造
      有無消滅舊債務之意思，該協調內容究屬債之更改，抑或
      新債清償，被上訴人得否請求塗銷抵押權；(2)登記予上訴
      人之三分七釐土地是否需能完整分割，兩造契約始為有效
      ；兩造並就上開重要爭點，已為充分之攻擊防禦，該確定
      判決最後依據兩造辯論之結果，經法院判斷結果為：當時
      兩造協調結果確實由上訴人塗銷150萬元之抵押權登記，
      對待的條件則為被上訴人乙○○○要將系爭土地三分七釐
      登記與上訴人為條件；至上訴人於該案抗辯以：伊允諾被
      上訴人若能在5日內，移轉三分七釐可分割為單獨所有，
      且產權清楚可供耕作之農地後，才同意塗銷該抵押權，及
      該協議乃以不能之給付為其標的，主張該協議為無效各節
      ，亦均經原確定判決於理由中逐一詳論指駁，認上訴人之
      前揭抗辯並非可採等情，經本院依職權調閱上開臺灣雲林
      地方法院91年度訴字第644號及本院92年度上易字第36號
      民事卷宗查明屬實。
    3.承上，上訴人於本件所為之抗辯，無非係就前確定判決已
      受判斷之重要爭點再行爭執，上訴人既未指出該確定判決
      之判斷有何顯然違背法令情形，亦未能提出新訴訟資料足
      以推翻上開確定判決關於重要爭點法律關係之判斷，揆諸
      首揭最高法院判決意旨，自應受上開確定判決之判斷所拘
      束，法院及當事人不得於本件訴訟再為相反之主張。從而
      ，上訴人前開抗辯，即非可採。
  (二)、按債權人預示拒絕受領之意思或給付兼需債權人之行為者
      ，債務人得以準備給付之事情，通知債權人以代提出，固
      為民法第235條後段所明定。而所謂債務人得以準備給付
      之事情，通知債權人，以代提出，乃指債務人得隨時應債
      權人之請求或得其協力履行債務。承前所述，兩造間既協
      議由上訴人塗銷150萬元之抵押權登記，對待的條件則為
      被上訴人乙○○○將系爭土地所有權應有部分140000分之
      8575（即面積約3分7釐）登記與上訴人為條件。則被上訴
      人乙○○○之對待給付，顯非僅由被上訴人乙○○○單獨
      之給付即可達成契約目的，上訴人應就被上訴人乙○○○
      之給付協同履行，始符合債之本旨。又對待給付之判決，
      係因該事件之被告行使同時履行抗辯權之結果。債權人應
      為對待給付部分，並非獨立之訴訟標的，並無既判力，亦
      無執行力，其性質僅為債權人聲請開始強制執行之要件，
      故債權人不得就對待給付部分聲請強制執行。但觀諸被上
      訴人乙○○○原持前確定判決單獨辦理系爭土地之所有權
      移轉登記予上訴人，然經上訴人另行提起行政訴訟請求回
      復登記，嗣由行政法院判決撤銷該移轉登記之行政處分，
      回復為被上訴人乙○○○所有之登記狀態等情，且迄本案
      審理期間，上訴人亦一再表明拒絕受領之意，則被上訴人
      乙○○○顯有準備給付之真意，上訴人自應協同辦理受領
      系爭土地之移轉登記，以達兩造協議契約塗銷抵押權之目
      的。從而，被上訴人乙○○○訴請上訴人受領給付自屬有
      據。
  (三)、再按起訴之訴訟標的為確定判決之效力所及者，法院應以
      裁定駁回之，民事訴訟法第249條第1項第7款後段定有明
      文。故訴訟標的法律關係，於確定之終局判決中經裁判者
      ，當事人應受其既判力之拘束，即民事訴訟法上所謂一事
      不再理之原則，不得就同一事件再行起訴。經查，被上訴
      人於前確定判決，乃請求上訴人應將雲林縣斗南地政事務
      所82年8月16日收件、登記字號南地登普字第4872號之抵
      押權登記予以塗銷，經判決有對待給付條件之勝訴判決確
      定。惟本件被上訴人乙○○○除請求上訴人應受領系爭土
      地之所有權應有部分140000分之8575移轉登記外，被上訴
      人尚請求判決「並於受領後，上訴人應將該土地，以雲林
      縣斗南地政事務所95年8月16日登記、登記字號南資字第0
      46200號（原82年8月16日收件、登記字號南地登普字第48
      72號）所設定之抵押權登記予以塗銷」等語。雖斗南地政
      就系爭抵押權95年8月16日回復登記，登記字號南資字第0
      46200號，但與前開確定判決所命塗銷之抵押權乃同一抵
      押權，是被上訴人此部分之請求，乃就同一當事人就同一
      法律關係而為同一之請求，應為同一事件，則被上訴人就
      同一事件重複起訴，再行請求上訴人塗銷系爭抵押權登記
      ，應為上開確定判決之效力所及，是被上訴人此部份之請
      求，顯與上開民事訴訟法之規定有違，不應准許。
五、綜上所述，被上訴人乙○○○請求上訴人應受領其所有系爭
    土地，所有權應有部分140000分之8575移轉登記，為有理由
    ，應予准許，就此，原審為被上訴人勝訴之判決，核無違誤
    ，上訴意旨，仍執陳詞，指摘原判決此部分不當，求予廢棄
    ，為無理由，應駁回其上訴。至被上訴人請求塗銷抵押權登
    記部分，其訟標的為確定判決之效力所及，前已詳述，原法
    院原應以裁定駁回之，然該部分既經原審法院為被上訴人勝
    訴之實體判決，上訴人對該判決聲明不服，提起上訴，第二
    審自應依上訴程序辦理，除上訴不合法外，上訴有無理由，
    應以判決為之。原判決就此應以裁定駁回部分，卻為上訴人
    敗訴之判決，即有未洽，上訴意旨就此部分指摘原判決不當
    ，求予廢棄改判，為有理由，自應由本院將原判決此部分予
    以廢棄，並改判如主文第二項所示。
六、據上論結，本件上訴為一部有理由，一部無理由，依民事訴
    訟法第450條、第449條第1項、第79條、第85條第1項前段，
    判決如主文。
中　　華　　民　　國　　96　　年　　2　　月　　6　　日
                  民事第二庭    審判長法　官　  丁振昌
                                      法　官　  吳上康
                                      法　官　  李素靖
上為正本係照原本作成。
不得上訴。
中　　華　　民　　國　　96　　年　　2 　　月　　8 　　日
                                      書記官    林鈴香
